【裁判字號】    98,訴,1274
【裁判日期】    990430
【裁判案由】    所有權移轉登記
【裁判全文】
臺灣高雄地方法院民事判決              98年度訴字第1274號
原      告  甲○○
訴訟代理人  黃見志律師
被      告  丙○○
訴訟代理人  陳三兒律師
上列當事人間所有權移轉登記事件，經本院於民國99年4 月13日
言詞辯論終結，判決如下：
    主      文
被告應將坐落於高雄縣路竹鄉○○段第五八０地號土地，權利範
圍一七四一分之二四六之所有權移轉登記予原告。
原告其餘之訴駁回。
訴訟費用由被告負擔百分之三十六，其餘由原告負擔。
    事實及理由
一、原告主張：訴外人即原告之父王草泰（民國95年7 月4 日死
    亡）於86年10月24日以新台幣（下同）26萬元之代價向被告
    購買坐落於高雄縣路竹鄉○○段第580 地號（下稱系爭土地
    ），附圖一編號B1、B2所示之土地，面積合計683 平方公尺
    （下稱系爭買賣契約），並已付訖買賣價金。詎被告遲未將
    與附圖一編號B1、B2所示土地面積相當之應有部分移轉登記
    予王草泰，原告為王草泰之繼承人，為此爰依繼承及系爭買
    賣契約之法律關係，提起本件訴訟等情。並聲明：被告應將
    系爭土地應有部分683/1741之所有權移轉登記予原告。
二、被告則以：王草泰於69年8 月8 日以26萬元之代價，向其購
    買系爭土地中之一部分，雙方約定買賣範圍係自被告房屋牆
    壁起留3 丈寬之空地，由空地以北計算3 丈寬度，以被告房
    屋縱深為長度。惟王草泰興建房屋時，逾越原約定買賣範圍
    ，將房屋縱深延長至屋後水溝邊，雙方為因應王草泰所建房
    屋現狀，始於86年10月24日再立約更正買賣土地範圍為至屋
    後水溝為止，亦即以附圖二B 案所示，面積246 平方公尺之
    土地（即附圖一編號B1所示土地）為買賣標的，附圖一編號
    B2所示，面積437 平方公尺之土地，不在買賣之列等語置辯
    。並聲明：原告之訴駁回。
三、兩造不爭執事項如下：
  (一)王草泰於95年7 月4 日死亡，其繼承人為配偶丙○○花及子
    女即原告、王祝芬、王碧玉、王秋惠，其中王祝芬、王碧玉
    、王秋惠均已聲明拋棄繼承，原告於97年9 月23日與丙○○
    花協議，將王草泰因系爭買賣契約對被告取得之債權分歸原
    告取得。
  (二)王草泰與被告邀王清水為見證人，於86年10月24日簽立買賣
    契約，以26萬元向被告購入系爭土地之一部，並約定買賣標
    的物所在位置為「乙方（即被告）建築房屋壁牆起留3 丈空
    地止以北，以甲方房屋後面水溝為止。雙方水溝共同負擔。
    」。
  (三)系爭土地面積1,741 平方公尺，地目：旱，使用分區：一般
    農業區，使用地類別農牧用地，於86年7 月間之公告現值為
    每平方公尺1,900 元，於97年1 月之公告現值為每平方公尺
    1,300 元。
四、本件爭點為：(一)系爭買賣契約標的坐落位置及面積為何？(二)
    原告依繼承及系爭買賣契約之法律關係，請求被告移轉系爭
    土地權利範圍683/1471之所有權登記，有無理由？茲分述如
    下：
  (一)系爭買賣契約標的坐落位置及面積為何？
  1.按解釋當事人之契約，應以當事人立約當時之真意為準，而
    真意何在，又應以過去事實及其他一切證據資料為斷定之標
    準，不能拘泥文字致失真意。有最高法院39年台上字第1053
    號判例可資參照。
  2.原告主張被繼承人王草泰自被告購入之土地坐落位置如附圖
    一編號B1及B2所示，面積683 平方公尺，惟被告否認之，辯
    稱其售予王草泰之土地坐落位置如附圖二B 案所示，面積24
    6 平方公尺。經查：
  (1)王草泰與被告就系爭土地買賣，先後於69年8 月8 日、86年
    10月24日訂立買賣契約，依69年8 月8 日契約（下稱第1 份
    契約）第1 條記載，買賣標的為「乙方（即被告）建築房屋
    壁牆起留3 丈空地止，以北地全部出賣，甲方（即王草泰）
    承買寬度3 丈者，雙方水溝共同負擔」等語（見本院卷第92
    頁）；惟86年10月24日契約（下稱第2 份契約）第1 條則記
    載，買賣標的為「乙方建築房屋壁牆起留3 丈空地止，以北
    以甲方房屋後面水溝為止，雙方水溝共同負擔」等語（見本
    院卷第5 頁），對照前、後契約就買賣標的範圍之北方界線
    ，究係自空地以北計算3 丈寬度為界，或係自空地以北計至
    系爭土地與鄰地地籍線交界處為界，或係自空地以北計至王
    草泰所興建，門牌號碼為高雄縣路竹鄉○○路262 巷104 之
    1 號房屋（下稱104 之1 號房屋）屋後水溝為界，所載文義
    不明，無從僅憑該文字記載遽為買賣標的範圍之判斷基礎，
    尚應審酌兩造過去占有使用土地之狀態，及其他證據資料為
    斷，合先敘明。
  (2)被告辯稱：王草泰向其購地用以興建房屋，雙方並約定王草
    泰所建房屋縱深應與被告房屋即門牌號碼高雄縣路竹鄉○○
    路262 巷104 號房屋（下稱104 號房屋）縱深齊同，詎王草
    泰所建104 之1 號房屋實體長度逾越104 號房屋長度，往後
    延伸至屋後水溝邊，王草泰為求所建房屋坐落基地與所購土
    地範圍一致，故於86年間要求按104 之1 號房屋現狀，將屋
    後界線往後推延至屋後水溝邊（見本院卷第70頁）等情，核
    與證人即原告之母丙○○花證稱：王草泰向被告購地後就在
    其上興建房屋，房屋蓋好後，因為王草泰說第1 份契約有問
    題，所以又簽第2 份契約，將範圍擴大到屋後水溝邊（見本
    院卷第150 至151 頁）等語相符，參諸104 之1 號房屋屋後
    ，即房屋東北側界線係建築至屋後水溝邊之事實，與第2 份
    契約約定買賣標的範圍係「以北以甲方房屋後面水溝為止」
    之約定相符，足見王草泰與被告締訂第2 份契約之目的，係
    在修正104 之1 號房屋東北側至屋後水溝邊之土地界線，非
    在擴張與房屋寬度相當之基地南、北兩側界線。是就系爭第
    2 份契約之約定文字以觀，尚無從推認被告與王草泰於86年
    間締訂第2 份契約之真意，係將出售之土地範圍往北推延至
    系爭土地與北側鄰地即同地段第578 之12地號土地地籍線交
    界處。再佐以第1 份契約就買賣標的北側土地界線係自兩造
    間之土地界線以算3 丈寬，既已明文約定「自乙方房屋壁牆
    起留3 丈空地止，以北地全部出賣，甲方承買寬度3 丈者」
    （見本院卷第92頁），及證人丙○○花證稱：王草泰並未向
    伊指明也有購入天龍宮廟前廣場土地（見本院卷第151 頁）
    等語，益徵買賣標的北側界線非以系爭土地與同地段第578
    之12地號土地之地籍線為界，故原告執第2 份契約主張，王
    草泰向被告購入之土地範圍包含附圖一編號B2所示，面積43
    7 平方公尺之土地，尚非可採。至於證人丙○○花證稱：伊
    平常均在附圖一編號B2所示空地上堆放板模，天龍宮的人均
    未出面阻止（見本院卷第151 頁）等語，及證人天龍宮現任
    主委乙○○證稱：天龍宮前之廣場平日係供王草泰地放板模
    使用，未曾因王草泰在該處堆放板模而驅趕之（見本院卷第
    149 頁）等情，均僅能推知王草泰及其繼承人曾占有使用如
    附圖一編號B2所示土地，尚難僅憑前開占有外觀，遽謂王草
    泰及其繼承人為附圖一編號B2所示土地之所有權人。
  (3)原告另主張：倘依系爭土地69年間之公告現值加4 成計算交
    易價格，則王草泰以26萬元之代價所得購入之土地面積已逾
    附圖一編號B1所示246 平方公尺乙節推論，王草泰與被告係
    按69年間農地交易市價，即每1,000 平方公尺25萬元至26萬
    元，議定系爭買賣契約價款，故系爭買賣契約標的應包括附
    圖一編號B1、B2所示，合計683 平方公尺之土地始符常理（
    見本院卷第84頁）云云。惟被告否認之，辯稱：系爭買賣契
    約價金係按所出售之土地面寬達3 丈，足以興建2 棟面寬各
    1 丈3 （台制）之房屋，依每棟房屋所需基地面積之買賣價
    格13萬元計算，系爭買賣契約之買賣價款為26萬元（即130,
    000 ×2=260,000 ，見本院卷第71頁）等語。本院審酌原告
    不能舉證證明系爭土地於69年間之交易價格為每1,000 平方
    公尺26萬元，其主張即無所據，再觀諸系爭土地於68年9 月
    、69年9 月、86年9 月之公告現值分別為每平方公尺50元、
    80元、1,900 元，有地價謄本、高雄縣路竹地政事務所98年
    9 月3 日路地所三字第0980006603號函為憑（見本院卷第88
    頁、第83頁），如依公告現值加4 成計算系爭土地交易價格
    ，則26萬元之代價於68年間、69年間分別可購入3,714 平方
    公尺、2, 321平方公尺（即260,000 ÷{50 ×[1+40%]}=260
    ,000÷70 =3,714 ，260,000 ÷{80 ×[1+40%] }=260,000
    ÷112=2,321 ，小數點以下均四捨五入），顯逾系爭土地登
    記總面積1,741 平方公尺，而與常理不符，自無可採；如依
    86年公告現值加4 成計算交易價格，則26萬元之代價僅能購
    得98平方公尺之土地（即260,000 ÷{1,900×[1 +40%]}=26
    0,000 ÷2,660= 97.7 ，小數點以下四捨五入），顯較104
    之1 號房屋坐落基地面積207 平方公尺短少達109 平方公尺
    ，而與王草泰購地建屋之目的不合，亦不可採，堪認買賣雙
    方就系爭買賣契約價格之議定，除考量系爭土地公告現值外
    ，另斟酌該土地附隨之經濟利益、生活機能便利性、未來保
    值期待性等因素，綜合判斷後始商定買賣價格，自不宜僅憑
    買賣總價款與公告現值加成後之比例，遽為推認買賣標的範
    圍之立論依據。
  (4)被告另辯稱：其於68年間向前手即訴外人丁○○購入系爭土
    地時，由於丁○○已將其中0.051 甲即5 厘1 分（台制）之
    土地出售予訴外人王清水，王清水嗣將上開土地轉售訴外人
    天龍宮，惟礙於法令規定，無法辦所有權移轉登記，故伊向
    前手購得之系爭土地不包括天龍宮廟前廣場，即如附圖一編
    號B2所示土地（見本院卷第121 頁、第131 頁）等語，並提
    出覺書1 份為憑（見本院卷第126 頁）。惟原告否認該覺書
    之真正。參諸該覺書立具人為被告，覺書內容乃被告片面書
    立之文字，及覺書收執人即訴外人丁○○到庭證稱：伊既未
    見聞、亦未執有覺書，更不記得被告有交覺書給伊（見本院
    卷第153 頁）等情，可見該覺書之信憑性仍屬有疑，而不足
    採。至於證人即代書戊○○證稱：伊曾協助兩造聘請測量員
    進行私測，當時係自被告房屋起牆壁起算3 丈為界，亦即在
    104 號與104 之1 號房屋中間留有1 塊3 丈寬的空地，至於
    從該界線往北要量到何處，伊不清楚，伊只記得系爭土地中
    有5 厘1 分（台制）的地要分給天龍宮，另外有1 個3 丈的
    問題，即雙方之界址係自被告房屋牆壁起算3 丈（見本院卷
    第179 頁）等情，僅能推知兩造就系爭土地曾進行私測，惟
    天龍宮既未派員參與或委託證人戊○○前揭土地測量，則證
    人戊○○因兩造片面之陳述，謂天龍宮應分得系爭土地5 厘
    1 分云云，即屬傳聞，亦難採信。
  (二)原告依繼承及系爭買賣契約之法律關係，請求被告移轉系爭
    土地權利範圍683/1471之所有權登記，有無理由？
  1.按物之出賣人，負交付其物於買受人，並使其取得該物所有
    權之義務，民法第348 條第1 項定有明文。次按繼承人自繼
    承開始時起，除本法另有規定外，承受被繼承人財產上之一
    切權利、義務。民法第1148條第1項亦有明定。
  2.查農業發展條例於89年1 月26日修正後，始廢除農業用地僅
    能移轉予自耕農繼續耕作之限制，而系爭土地為耕地，其所
    有權移轉及分割均受農業發展條例限制乙節，有高雄縣路竹
    地政事務所98年4 月1 日路地所二字笫0980002240號函在卷
    可稽（見本院卷第52頁），惟兩造就系爭買賣契約簽立時，
    買賣雙方已有預期於日後得為所有權移轉登記、分割時，再
    為移轉、分割之約定乙節，並不爭執，堪認系爭買賣契約係
    有效成立，是以被告於89年1 月26日農業發展條例修正後，
    即負有依系爭買賣契約，將附圖一編號B1（即附圖二B 案）
    所示246 平方公尺土地之所有權移轉登記予買受人之義務。
    又原告為系爭買賣契約買受人王草泰之繼承人，其自繼承開
    始時起承受王草泰因系爭買賣契約所生之一切權利、義務，
    故原告依系爭買賣契約，請求被告將系爭土地如附圖一編號
    B1所示，即權利範圍246/1741之所有權移轉登記於原告名下
    ，係有理由，逾此範圍之請求，則無所據，不得准許。
五、綜上所述，原告依系爭買賣契約及繼承之法律關係，請求被
    告將系爭土地權利範圍246/1471之所有權移轉登記予原告，
    係有理由，應予准許；逾此範圍之請求，則無理由，應予駁
    回。
據上論結，原告之訴為一部有理由、一部無理由，依民事訴訟法
第79條規定，判決如主文。
中    華    民    國    99    年    4     月    30    日
                  民事第五庭  法  官  賴文姍
正本係照原本作成。
如不服本判決，應於送達後20日內，向本院提出上訴狀並表明上
訴理由，如於本判決宣示後送達前提起上訴者，應於判決送達後
10日內補提上訴理由書（須附繕本）。
中    華    民    國    99    年    4     月    30    日
                              書記官  林秀珍

司法院資訊處製作；財團法人民間司法改革基金會備份。
